【裁判字號】    95,上訴,1394
【裁判日期】    951219
【裁判案由】    偽造有價證券等
【裁判全文】
臺灣高等法院高雄分院刑事判決        95年度上訴字第1394號
上  訴  人  臺灣高雄地方法院檢察署檢察官
被      告  甲○○
指定辯護人  邱芬凌律師
上列上訴人因被告偽造有價證券等案件，不服臺灣高雄地方法院
94年度訴字第512 號中華民國95年6月20日第一審判決（起訴案
號：臺灣高雄地方法院檢察署93年度偵字第25062 號），提起上
訴，本院判決如下：
    主  文
上訴駁回。
    理  由
一、公訴意旨略以：甲○○於民國93年7 月28日乙○○之委託，
    代為保管蓋有發票人乙○○印章（金額、日期均空白）之華
    南商業銀行高雄分行（支票存款帳號為：000000000000號）
    空白支票（支票號碼為：PC0000000 號）1 紙後，竟意圖為
    自己不法所有，將上開支票侵占入己，且未經乙○○授權，
    擅自在上開空白支票上，填寫票面金額新臺幣（下同）40萬
    元、發票日93年10月15日，而偽造上開支票，並交付曹震亞
    持有以行使等情。因認被告甲○○涉犯刑法第335 條（起訴
    書漏載）之侵占罪及刑法第201 條第1 項之偽造有價證券罪
    嫌云云。
二、按被告未經審判證明有罪確定前，推定其為無罪；犯罪事實
    應依證據認定之，無證據不得認定犯罪事實；刑事訴訟法第
    154 條定有明文。又不能證明被告犯行者，應諭知無罪之判
    決，刑事訴訟法第301 第1 項亦定有明文。復查刑事訴訟法
    第161 條第1 項規定：檢察官就被告犯罪事實，應負舉證責
    任，並指出證明之方法。因此，檢察官對於起訴之犯罪事實
    ，應負提出證據及說服之實質舉證責任。倘其所提出之證據
    ，不足為被告有罪之積極證明，或其闡明之證明方法，無從
    說服法官以形成被告有罪之心證，基於無罪推定之原則，自
    應為被告無罪判決之諭知（最高法院92年度台上字第128 號
    判例意旨參照）。又刑事訴訟上證明之資料，無論其為直接
    證據或間接證據，均須達於通常一般之人均不致於有所懷疑
    ，而得確信其為真實之程度，始得據為有罪之認定，若其關
    於被告是否犯罪之證明未能達此程度，而有合理性懷疑之存
    在，致使無從形成有罪之確信，根據「罪證有疑，利於被告
    」之證據法則，即不得遽為不利被告之認定，其以情況證據
    （即間接證據）斷罪時，尤須基於該證據在直接關係上所可
    證明之他項情況事實，本乎推理作用足以確證被告有罪，方
    為合法，不得徒憑主觀上之推想，將一般經驗上有利被告之
    其他合理情況逕予排除，此觀諸最高法院32年度上字第67號
    判例意旨亦甚明確。
三、證據能力部分：
  (一)告訴人乙○○於偵查中之陳述無證據能力：
    按證人、鑑定人依法應具結而未具結者，其證言或鑑定意見
    ，不得作為證據，刑事訴訟法第158 條之3 定有明文。而同
    法第159 條之1 第2 項雖規定，被告以外之人於偵查中向檢
    察官所為之陳述，除顯有不可信之情況者外，得為證據。惟
    該被告以外之人（含共同被告、共犯、被害人、證人等），
    於偵查中向檢察官所為之陳述，性質上仍屬傳聞證據（即審
    判外之陳述），然因檢察官依法有訊問被告、證人及鑑定人
    之權，證人、鑑定人且須「具結」，而檢察官向被告以外之
    人所取得之陳述，原則上均能遵守法律規定，不致違法取供
    ，其可信性極高，為兼顧理論與實務，因而規定除顯有不可
    信之情況者外，得為證據（參考刑事訴訟法第159 條之1 立
    法理由）。但被告以外之人於偵查中向檢察官所為之陳述，
    仍應依法具結，始有證據能力。又告訴人之指訴如係就與待
    證事實有重要關係之親身知覺、體驗事實陳述時，即居於證
    人之地位，自應依同法第186 條第1 項規定命其具結，使告
    訴人知悉其有據實陳述之義務，以擔保其證言之真實性，該
    供述證據始具證據能力，如未踐行人證之法定調查程序，依
    法自不得作為證據（參閱最高法院94年度台上字第1001號、
    94年度台上字第1644號等判決意旨）。本件告訴人乙○○於
    偵查中之陳述（詳偵查卷第11頁），因檢察官未當庭命其具
    結（詳前偵查卷同一頁數），是依前開說明，應無證據能力
    甚明。
  (二)按被告以外之人於審判外之言詞或書面陳述，除法律有規定
    者外，不得作為證據，刑事訴訟法第159 條第1 項定有明文
    。次按被告以外之人於審判外之陳述，雖不符刑事訴訟法第
    15 9條之1 至第159 條之4 之規定，而經當事人於審判程序
    同意作為證據，法院審酌該言詞陳述或書面陳述作成時之情
    況，認為適當者，亦得為證據；當事人、代理人或辯護人於
    法院調查證據時，知有第159 條第1 項不得為證據之情形，
    而未於言詞辯論終結前聲明異議者，視為有前項之同意，刑
    事訴訟法第159 條之5 第1 項、第2 項分別定有明文。查本
    判決所引用其餘之證據資料（詳後引證據），雖均係被告以
    外之人於審判外之言詞及書面陳述，屬於傳聞證據，惟檢察
    官、辯護人及被告於審判程序均同意以前開證人於警詢中所
    為之言詞陳述及前揭書面陳述，作為證據，本院審酌上開書
    面陳述作成時之證據取得過程並無瑕疵，且與待證事實具有
    關連性等情況，認為適當，依刑事訴訟法第159 條之5 第1
    項之規定，得為證據，而有證據能力。
四、公訴意旨認被告涉犯侵占、偽造有價證券等罪嫌，無非係以
    告訴人乙○○委託被告保管前開支票時，僅於發票人欄上蓋
    章，其餘支票金額及發票日期均未填載，惟被告竟未經告訴
    人乙○○授權，擅自於空白支票上填載支票金額40萬元、發
    票日93年10月15日後，交付曹震亞持有以行使，資為論罪依
    據，並提出空白支票、系爭支票及委託保管條等物為證。訊
    據被告堅決否認有何上開犯行，辯稱：以前與告訴人乙○○
    即有金錢往來，系爭支票係乙○○交付伊委託調取現金之用
    ，並授權由其自行填載金額、發票日期，嗣伊填載金額、發
    票日期後，轉由女友曹瑞貞持向其兄曹震亞借款，但只調到
    32萬元，剩下8 萬元因支票跳票沒有再給乙○○，伊未偽造
    有價證券等語。經查：
  (一)告訴人乙○○與被告於93年7 月28日簽訂委託保管條，其上
    記載略以：茲委任人乙○○（以下簡稱甲方）就委託受任人
    甲○○（以下簡稱乙方），受託為甲方保管所有華南商業銀
    行高雄分行帳號000000000000號、支票號碼PC0000000 號，
    未填日期，未填新臺幣金額，發票人支票簽章欄已蓋有印章
    之支票1 張等語，嗣被告於該保管條簽章後，告訴人乃將該
    空白支票交付被告之事實，業據被告自陳在卷（見原審卷(二)
    第38頁倒數第2 行以下、第42頁第14行至第17行），並有委
    託保管條、空白支票在卷可參（詳發查卷第5 頁至第6 頁）
    。另被告取得前開空白支票後，即於該支票上填載支票金額
    40萬元、發票日93年10月15日，並轉交女友曹瑞貞持向其兄
    曹震亞借款30萬元，嗣該支票屆期因存款不足而未獲付款等
    情，亦據被告自承在卷（見原審卷(二)第43頁第5 行至第10行
    ），核與證人曹震亞於原審證述：「（問：被告有無拿支票
    跟你調現過？）被告沒有，但我妹妹曹瑞貞有、「（問：你
    妹妹拿給你的支票是被告的？）不是，我看那個名字是乙○
    ○的支票」、「（問：你妹妹拿給你時，上面的金額、日期
    都填好？）對」等語之情節相符（見原審卷(一)第151 頁倒數
    第3 行至第152 頁），並有系爭支票、華南商業銀行高雄分
    行94年11月22日94華高存字第627 號函附支票存款票據退票
    紀錄查詢單在卷可稽（見偵查卷第7 頁；原審卷(一)第98頁至
    第99頁），固可信為真實。
  (二)本件被告取得空白支票之原因、被告是否曾以支票向曹震亞
    借款部分，被告雖先陳稱：支票係個人所借用，嗣該支票遭
    竊等語（見原審卷(一)第79頁倒數第5 行以下、第80頁第1 行
    以下）；雖與其嗣後改稱：支票係告訴人乙○○要伊向他人
    換取現金，伊之後持支票向曹瑞貞換現金等語（見原審卷(一)
    第38頁倒數第1 行以下、第44頁倒數第5 行以下）不符。惟
    犯罪事實應依證據認定之，縱被告之辯解不可採信，或前後
    不一致，仍須有積極之證據，始得為有罪之認定，不得僅以
    被告之反證不成立，即推斷其罪行。再者，不論告訴人乙○
    ○交付支票之原因為何，如被告係基於告訴人乙○○之授權
    ，而於空白支票上填載支票金額、發票日期，並行使之，即
    難認被告有侵占、偽造有價證券等罪嫌。此時，依上開說明
    ，仍應由檢察官就被告如何侵占、偽造有價證券之事實，負
    舉證責任。
  (三)關於告訴人乙○○與被告間金錢往來及交付本件空白支票情
    形，業據證人洪聖琳於原審審理中結證稱：之前與告訴人合
    作海上船塢之事，曾找鋼鐵廠做拆船工作，由於船舶文件係
    偽造的，於合約期限到期後，無法拆船，就籌錢將已收受之
    款項返還鋼鐵廠。又因係由告訴人乙○○開票，告訴人乙○
    ○不願信用破產，就想辦法借錢，除拿支票向當舖票貼外，
    並以伊所有自用小貨車向當舖抵押借款。嗣認識被告後，因
    被告衣著光鮮亮麗，且以為被告係中央黨部人員，應該很有
    錢，而伊與告訴人乙○○從事船塢生意，想找金主，就每次
    開立支票2 張，向被告調借現金，每次支票屆期前幾天，被
    告就會向告訴人乙○○表示票快到期，第3 次之後，被告會
    留尾數，即1 張支票會兌現，1 張不會兌現，伊與告訴人乙
    ○○沒有辦法，只好再向當舖借錢，讓支票兌現。在臺中某
    類似餐廳或茶館處，曾見到告訴人乙○○將支票交付被告，
    而被告亦簽立保管條，印象中該支票只有蓋印，其他均係空
    白，當時被告一直打電話要求告訴人乙○○前往臺中，交付
    支票之原因應該係之前支票出現問題，之前被告與告訴人乙
    ○○間曾調票相互週轉等語綦詳（見原審卷(一)第145 頁倒數
    第3行 以下至第146 頁第1 行、第146 頁第6 行至第13行、
    第20行至第23行、第147 頁第11行至第25行、第148 頁倒數
    第8 行至第149 頁第5 行、第149 頁第9 行至第16行、第
    150 頁第2 行第5 行）。本院審酌：
  被告雖於支票委託保管條上簽名，但前開委託保管條之內容
    ，並未載明交付保管之原因，在交付保管之同時，亦有可能
    授權保管人填載空白支票其餘應記載事項之情形下，自不得
    因被告於委託保管條上簽名，即逕認告訴人乙○○僅將支票
    交由被告保管，而未授權被告填載支票金額及發票日期。況
    僅在空白支票上蓋章，並將該支票交付他人保管，已使發票
    人處於該支票隨時遭人填載應記載事項而提示之風險，如無
    特別原因，或已授權他人填載，發票人大可待須使用支票時
    ，始填載應記載事項後，再簽發支票交付，實無必要事先蓋
    印，將空白支票交付他人保管，徒增遭提示之風險。本件參
    酌前開支票存款帳戶往來明細資料，告訴人乙○○已使用支
    票多年，具有相當之用票經驗，竟將已蓋印之空白支票交付
    被告，則在告訴人乙○○無法具體指明交付保管之原因，檢
    察官就此亦未負舉證責任下，基於告訴人乙○○曾將支票交
    由被告調借現金，且書立保管條必有其一定用途，告訴人既
    未具體證明交付保管之原因，其指摘未授權被告填載支票金
    額、發票日期，已非無疑。
  另將單一支票交由他人代為調借現金，由於借款人不明，借
    款金額多寡尚未確定，且亦涉及利息之計算（通常事先扣除
    ），故發票人僅於支票上蓋章，將空白支票交付受託人，待
    受託人尋得借款人，於確認借款金額、利息後，再授權受託
    人填載金額、發票日期，尚無悖於常情。本件告訴人與被告
    於93年7 月28日簽訂委託保管條，被告隨即於同年月30日存
    入現金32萬元至告訴人之帳戶內，用以支付當日到期之面額
    32萬元之支票（支票號碼為：0000000 號）；且依該支票存
    款帳戶往來明細資料，自92年間起，告訴人乙○○均於支票
    到期日當天，始補足支票金額供銀行付款之事實，有華南商
    業銀行高雄分行94年11月22日94華高存字第627 號函附支票
    存款帳戶往來明細表在卷足憑（見原審卷(一)第101 頁以下）
    。因告訴人乙○○前開支票存款帳戶經常處於存款不足之情
    形，而被告亦曾於支票到期當日匯款代告訴人乙○○支付票
    款，足見證人洪聖琳關於「告訴人乙○○曾將支票交由被告
    調借現金」之陳述，應可採信，且可證明被告所辯支票係告
    訴人要其向他人調取現金等語，堪可採信，是被告無侵占及
    偽造有價證券犯行，應堪認定。
  (四)綜上所述，參諸證人洪聖琳上開證詞及前揭論述，且酌以告
    訴人乙○○曾多次將支票交由被告代為調借現金之既往經驗
    ，本件告訴人乙○○將空白支票交由被告保管，既係委託被
    告向他人調借現金，被告填載金額、發票日期之行為，尚難
    認被告有檢察官所指之犯行。此外，檢察官所提出之證據，
    均不足為被告有罪之積極證明，且其指出證明之方法，亦無
    從說服本院形成被告有罪之心證，依前開說明，基於無罪推
    定之原條之原則，被告被訴刑法第335 條之侵占罪及刑法第
    201 條偽造有價證券罪，自屬不能證明，依法應為被告無罪
    判決之諭知。
五、原審因而以不能證明被告犯罪，而為被告無罪之諭知，核無
    違誤；檢察官上訴意旨，猶執前詞，指摘原判決不當，為無
    理由，應予駁回。
據上論斷，應依刑事訴訟法第368 條，判決如主文。
本案經檢察官林慶宗到庭執行職務。
中    華    民    國    95    年    12    月    19    日
                  刑事第八庭    審判長法  官  李炫德
                                      法  官  簡志瑩
                                      法  官  陳志銘
以上正本證明與原本無異。
如不服本判決應於收受本判決後10日內向本院提出上訴書狀，其
未敘述上訴理由者，並得於提起上訴後10日內向本院補提理由書
狀（均須按他造當事人之人數附繕本）「切勿逕送上級法院」。
中    華    民    國    95    年    12    月    19    日
                                      書記官  盧雅婷


司法院資訊處製作；財團法人民間司法改革基金會備份。
